臺灣高等法院高雄分院民事判決　　　　98年度勞上易字第19號
上　訴　人　李雲淑
訴訟代理人　李淑妃律師
複代理人　　楊櫻花律師
被上訴人　　新光人壽保險股份有限公司
　　　　　　　　　　　　3樓
法定代理人　吳東進
　　　　　　　　　　　　3樓
訴訟代理人　王可文
　　　　　　劉淑琳
　　　　　　李婉維
　　　　　　黃立容
上列當事人間請求給付工資等事件，上訴人對於民國98年6 月26
日臺灣高雄地方法院97年度勞訴字第70號第一審判決提起上訴，
並為訴之擴張及追加，本院於100 年5 月17日言詞辯論終結，判
決如下：
    主  文
上訴及擴張之訴（含擴張部分假執行之聲請）均駁回。
被上訴人應給付上訴人新台幣壹拾肆萬伍仟零貳拾元及自民國九
十八年十一月十七日起至清償日止，按週年利率百分之五計算之
利息。
第二審訴訟費用由上訴人負擔。
    事實及理由
一、上訴人起訴主張：伊自民國74年9 月間起受僱於被上訴人，
    而為團體保險部職員。詎被上訴人於92年4 月11日公告修正
    團體險部展業管理辦法（下稱系爭管理辦法），將養老險以
    躉繳件投保者，其續年度保費改為不得列入考核成績計算，
    致伊於92年7 月1 日受考核時，因業績下降而由二級主任降
    為組長，伊雖提出異議，但未獲回應，伊乃自同年8 月起拒
    領新制薪資，而被上訴人竟於93年12月22日以伊考核未達標
    準為由，終止與伊間之勞僱關係。然被上訴人之單方修改系
    爭管理辦法已涉及勞動條件及薪資計算方式之變更，在未經
    伊同意前，並無拘束伊之效力，則被上訴人所為終止即不合
    法，兩造間之勞僱關係仍屬存在，伊自得請求被上訴人給付
    自92年7 月起至95年12月止之薪資、年資加給及職務加給，
    再經扣除被上訴人嗣後補發之薪資及伊自第三人處取得之收
    入後，被上訴人尚應給付伊台幣（下同）724,880 元。爰依
    勞動契約之法律關係，提起本訴，並聲明求為命被上訴人給
    付724,880 元及加計自起訴狀繕本送達翌日起算法定遲延利
    息，且願供擔保為假執行之判決。嗣於上訴至本院後，再為
    訴之擴張而先位聲明請求被上訴人應給付自92年7 月起至96
    年12月止之薪資、年資加給及職務加給，合計1,717,492 元
    ，及其中724,880 元加計自起訴狀繕本送達翌日起，其中99
    2,612 元加計自擴張聲明之書狀送達翌日起，均至清償日止
    ，按年息5%計算之利息；另為訴之追加而主張若被上訴人終
    止兩造間勞動契約為合法，則備位聲明請求給付資遣費145,
    020 元及自98年11月17日起至清償日止，按年息5%計算之利
    息。
二、被上訴人則以：伊係為維持企業發展與提升競爭力之經營目
    的，並參酌市場走向及保險同業之作法，而就系爭管理辦理
    為修改，並未以不正當方式損及個別員工之權益，且原保戶
    第2 年之續為相同保險之投保，僅屬保險期間之延長，並非
    新契約，自不應計入業績。而上訴人係因無任何招攬行為及
    績效，致降為組長，且經調降職務後，亦無任何業績，故伊
    經預告後，於93年12月22日以上訴人不能勝任工作而終止兩
    造間之勞僱關係，即屬合法，上訴人請求伊合法終止後之薪
    資、年資加給及職務加給，自屬無據。至伊就合法終止時，
    應給付之資遣費為145,020 元，則不爭執，並願給付等語，
    資為抗辯。
三、原審經審理後，駁回上訴人724,880 元本息之請求（即薪資
    、年資加給及職務加給部分），上訴人提起上訴，並為訴之
    擴張及追加，而於本院為先位聲明請求判決：(一)原判決廢棄
    。(二)被上訴人應給付上訴人1,717,492 元，及其中724, 880
    元加計自起訴狀繕本送達翌日起，其中992,612 元加計自擴
    張聲明之書狀送達翌日起，均至清償日止，按年息5%計算之
    利息。(三)第一、二審訴訟費用由被上訴人負擔。(四)願供擔保
    為假執行。備位聲明則請求判決：(一)被上訴人應給付上訴人
    145,020 元及自98年11月17日起至清償日止，按年息5%計算
    之利息。(二)訴訟費用由被上訴人負擔。
四、兩造爭執及不爭執事項：
  (一)不爭執部分：
  1.上訴人自74年9 月間起受僱於被上訴人，嗣於78年3 月起轉
    任團體保險部職員。被上訴人於93年11月18日預告並經上訴
    人於同年月24日簽收後，於94年1 月13日以考核未達標準為
    由，通知上訴人自93年12月22日起終止勞動契約。有終止通
    知在卷可稽（見原審卷第19、40頁）。
  2.被上訴人於92年4 月11日公告修改系爭管理辦法，將養老險
    以躉繳件投保者，其續年度保費改為不得列入考核成績計算
    。有修改前後之系爭管理辦法在卷可憑（見原審卷第10、79
    頁）。
  3.上訴人自系爭管理辦法修改後，其業績均未達考核標準，在
    92年4 月至93年11月期間之業績，除93年3 月及9 月外，其
    餘月份均為零。有考核通知表及明細表在卷可稽（見原審卷
    第197 、198 、273 頁，本院卷(二)第120 頁）。
  4.若被上訴人終止為合法時，應給付之資遣費為145,020 元（
    見原審卷第205 頁）。
  (二)爭執部分：
  1.兩造間之勞僱關係是否仍存在（即被上訴人之終止是否合法
    ）。
  2.若勞僱關係仍存在，上訴人得請求之薪資、年資加給及職務
    加給之金額為若干。
五、兩造間之勞僱關係是否仍存在（即被上訴人之終止是否合法
    ）部分：
  (一)本件上訴人主張被上訴人就系爭管理法所為之修改，係將養
    老險以躉繳件投保者，其續年度保費改為不得列入考核成績
    計算，此項修改已涉及勞動條件及薪資計算方式之變更，在
    未經上訴人同意前，並無拘束上訴人之效力，則被上訴人於
    修正後，以上訴人之業績未達考核標準所為之終止即不合法
    ，兩造間之勞僱關係仍屬存在等語。被上訴人則以系爭管理
    辦法之修改，係為維持企業發展與提升競爭力之經營目的，
    並參酌市場走向及保險同業之作法所為，並未以不正當方式
    損及個別員工之權益，且原保戶第2 年之續為相同保險之投
    保，僅屬保險期間之延長，並非新契約，自不應計入業績。
    而上訴人係因無任何招攬行為及績效，致降為組長，且經調
    降職務後，亦無任何業績，故被上訴人以上訴人不能勝任工
    作而終止兩造間之勞僱關係，即屬合法等語為抗辯。
  (二)經查，本件上訴人於92年4 月間系爭管理辦法修改後，其業
    績均未達考核標準，在92年4 月至93年11月期間之業績，除
    93年3 月及9 月外，其餘月份均為零，為上訴人所不爭執。
    就保險業務員係以招攬保險為服勞務之主要內容而言，上訴
    人上開並無業績之情形，應已符合勞動基準法第11條第5 款
    所稱「勞工對於擔任之工作確不能勝任」之要件，被上訴人
    經預告後為終止，即屬有據。
  (三)上訴人雖以其業績未達考核標準，係因被上訴人將系爭管理
    辦法中關於養老險以躉繳件投保者，其續年度保費由可計入
    業績改為不計入所致，並陳稱此項修改已涉及勞動條件及薪
    資計付方式之變更，自應經上訴人之同意，否則即不生效力
    ，並以台北市政府勞工局及財團法人中華勞資事務基金會之
    函文為據（見本院卷223、224、235～237頁）等語。然查：
  1.法律規範之目的在於確保當事人因法律規定而取得之權利，
    此即有權利即有保障之原則，而勞資雙方在勞動契約中所取
    得之權利或負擔之義務，基於契約自由之原則，應可由勞資
    雙方自行為協商訂立，並因而有拘束勞資雙方之效力，法律
    僅在該訂約之選擇自由是否受有非自由意志之拘束，該契約
    之內容是否有違反強制禁止或公序良俗規定，勞資雙方是否
    有違約情事有所爭議時，藉由法律規定以保障當事人之應有
    權益。
  2.又企業經營，有其商業上經營判斷法則之適用，因企業係以
    追求利潤為其營運之主要目的，在謀取最大經濟利益之經營
    目的下，企業應享有其自主決定採行獲取最大利益經營方式
    之權利，此權利內容包括人事管理權限及業務規劃權限，此
    為企業自主權之核心，法律（包括適用法律之司法裁判）均
    應就此企業自主核心部分為適當之尊重，不宜過度干涉此項
    範疇，以確保企業經營之自主性及競爭力。
  3.再者，在現代勞務關係中，因企業之規模漸趨龐大，受僱人
    數超過一定比例者，雇主為提高人事行政管理之效率，節省
    成本有效從事市場競爭，就工作場所、內容、方式等應注意
    事項，及受僱人之差勤、退休、撫恤、資遣等各種工作條件
    ，通常訂有共通適用之規範，俾受僱人一體遵循，此規範即
    工作規則。勞工與雇主間之勞動條件依工作規則之內容而定
    ，有拘束勞工與雇主雙方之效力，而不論勞工是否知悉工作
    規則之存在及其內容，或是否予以同意，除該工作規則違反
    法律強制規定或團體協商外，當然成為僱傭契約內容之一部
    。而工作規則之修改，如認僅屬雇主之權限，勞工全無拒絕
    之權利，未免忽視勞工權益；反之，若認工作規則不利益之
    變更，非經勞工同意對勞工不生效力，將造成勞動條件不統
    一及雇主經營管理上之困難，自應認雇主仍得在具有維持繼
    續經營與競爭力之合理性及正當性，並確保員工權益之情形
    下，得單方就工作規則為不利於勞工之變更；除此之外，即
    應獲得勞工之同意，以兼顧勞工之權益保障及雇主之經營管
    理。至判斷其不利益變更是否合理，則應於個案就雇主方面
    之經營必要性、合理性，以及因不利益變更導致勞工不利益
    之程度判斷之。具體而言，即應考量勞工因勞動條件變更所
    蒙受不利益之程度、變更必要性之內容及程度、變更後內容
    之相當性、代償措施及其他關連勞動條件之改善狀況、關於
    同種類事項於社會之一般狀況等綜合判斷之。
  4.系爭管理辦法所規範之內容包括人員任用及晉升、待遇、勤
    務、業績之計算、考核與晉升等事項，涉及勞工工作條件之
    規範，故系爭管理辦法係屬工作規則之性質無誤。又修正前
    管理辦法第11條關於新契約之定義，其中第5 款規定：「養
    老險以躉繳件投保者，無論是初年度或續年度皆可計算新契
    約業績」（見原審卷第10頁）；修正後則改為：「養老險以
    躉繳件投保者，其續年度保費不再計入新契約」（見原審卷
    第79頁）。而保險業務員之薪資結構主要在於所招攬保險之
    業績，並因業績而影響職務之調整，則系爭管理辦法之修改
    ，將影響上訴人業績考核及業績獎金之計算，應可認定，且
    為被上訴人所不爭執（見原審卷第248 頁），參以上訴人嗣
    後確因此項計算方式而未達考核標準，致遭降級及解僱之結
    果，可見系爭管理辦法之修改係屬不利於上訴人之變更，然
    依上開說明，此項修改之合法性仍應視其是否具合理性及正
    當性而定，並不因未經上訴人同意而當然無效。
  5.本件上訴人任職團體保險部所招攬之養老險，有「退職褔利
    團體養老險」、「家慶團體養老險」、「家欣團體養老險」
    等險別（見原審卷第11頁），其中「退職褔利團體養老險」
    為1 年期，而上訴人所爭執可計入業績之之第三人詮國保險
    經紀人股份有限公司之退職養老險，即係以1 年為期之退職
    褔利壽險，有該保險單在卷可稽（見本院卷(一)第44頁），且
    為上訴人所不爭執，而上訴人雖主張躉繳係保費1 次繳清，
    故續年投保應屬新訂契約而應計入業績，並援引財團法人中
    華勞資事務基金會上開函文為據。惟查，此類養老險以躉繳
    件投保者，其續年度投保之對象為舊有客戶，保險內容亦相
    同，故在本質上應僅屬原保險契約在期間上之延長，而與訂
    立新契約之情形尚有差異，上訴人之主張自無可採。又經營
    保險業務之企業，其主要經營內容為開發符合客戶需求之新
    型保險，確保原客戶之續保意願及爭取新客戶之投保，而保
    險業務員除提供原有客戶之優質服務，以確保續保之目的外
    ，並應積極招攬新客戶以擴大服務對象及增加業績，此不僅
    為保險業務員自己之利益，亦係保險公司維持企業競爭力對
    所僱用保險業務員之合理要求。則系爭管理辦法修改後，將
    此類保險之續年度投保不再計入業績，雖影響上訴人業績及
    薪資之計算，但就保險企業經營之目的而言，仍符合維持企
    業競爭力及對所僱用保險業務員之合理要求。則系爭管理辦
    法之修改，具有其合理性及正當性，應無疑義。
  6.又系爭管理辦法固將養老險以躉繳件投保者，其續年度保費
    不再計入新契約，但依該辦法第11條規定，符合新契約定義
    者包含：初次投保之新契約保件、曾投保但失效已滿1 年之
    新契約保件、新增之關係企業保件等，則上訴人於修正後，
    就其專長之團體養老險部分，仍有多種可計入新契約之業績
    ，並非僅有績保1 項而已，且團體險部可招攬之產品尚包括
    意外險、定期險、醫療險、職災保險及養老險等，為上訴人
    所不爭執（見原審卷第248 頁），可見上訴人仍可透過積極
    招攬其他新契約或其他險種，以增加業績，並不致因該修正
    而當然造成業績考核未達標準之結果。又被上訴人於系爭管
    理辦法修改後，亦提供上訴人得自行決定是否轉任新制主任
    之機會，為上訴人所不否認（見原審卷第205 、206 頁），
    且新制與舊制主任之晉升管道、特別休假、服務津貼、春節
    獎金、退休金及福利均屬相同，主要差異僅在於新制主任無
    固定薪資之保障，但仍有勞動基準法最低薪資之保障，且與
    舊制主任分別適用不同之考核辦法，有新舊制主任差異對照
    表及考核辦法在卷可稽（見原審卷第11～13、221 ～231 頁
    ），可見被上訴人於系爭管理辦法於修正時，亦有提供上訴
    人選擇擔任新制主任之配套措施，而降低該修正對上訴人之
    衝擊。另被上訴人係於92年4 月修改系爭管理辦法，而至93
    年12月22始日以上訴人之業績未達考核標準為由終止契約，
    歷時逾1 年8 個月之期間，應已使上訴人有相當之期間以調
    整並適應修改後管理辦法之機會，而上訴人仍消極不為招攬
    新契約及選擇擔任新制主任，且在此期間有數個月份之考核
    成績均為零，亦可認其不能勝任工作之情事，與其消極不為
    招攬業務有關，而與系爭管理辦法之修改間，尚難認有完全
    之關連性。
  (四)依上所述，系爭管理辦法之修改，雖未經上訴人同意，且影
    響上訴人業績考核及業績獎金之計算，但因該修改係符合保
    險業企營之需求及保險業務員提供勞務之本質，而被上訴人
    於修改同時有提供可招攬其他類型保險及轉任新制之配套機
    制，且其餘相關勞動條件亦無不利之變動，應具有其修改之
    必要性及合理性，況被上訴人係因上訴人於修改後之1 年8
    個月期間內，仍未能調整及適應，且有長期業績未達考核標
    準之情事，始以不能勝任工作為由為終止，其行使解僱權之
    時期，亦屬合理。故被上訴人所為終止，應屬合法，上訴人
    主張解僱不合法，尚難採信。又兩造其餘攻擊防禦方法，並
    不影響本院為解僱合法之認定，故不另為論述，併予說明。
六、又因被上訴人之終止係屬合法，上訴人自無請求被上訴人給
    付解僱後之薪資、年資加給及職務加給之權利，則就「若勞
    僱關係仍存在，上訴人得請求之薪資、年資加給及職務加給
    之金額為若干」之爭點部分，本院即無審酌之實益及必要，
    亦併說明。
七、上訴人於本院追加之備位聲明，主張若被上訴人終止兩造間
    勞動契約合法，被上訴人應給付之資遣費為145,020 元，此
    金額為被上訴人所不爭執，並表示同意給付，則上訴人此部
    分請求，即有理由，應予准許。
八、綜上所述，本件上訴人主張因系爭管理辦法之修改對其不效
    力，而被上訴人終止兩造間勞動契約，並不合法，尚不足採
    ；被上訴人抗辯其解僱合法，應屬可採。從而，上訴人於原
    審本於勞僱關係存在之法律關係，請求被上訴人給付薪資、
    年資加給及職務加給，合計724,880 元本息部分，為無理由
    ，其假執行之聲請亦失所附麗，應併予駁回。原審就此部分
    為上訴人敗訴之判決及駁回其假執行之聲請，並無違誤。上
    訴意旨就此部分指摘原判決不當，求予廢棄改判，為無理由
    ，應予駁回。又上訴人於本院本於相同之法律關係，擴張請
    求被上訴人給付薪資、年資加給及職務加給，合計992,612
    元本息部分，亦無理由，應連同其假執行之聲請一併駁回。
    至上訴人本院為訴之追加之備位聲明，請求被上訴人給付資
    遣費145,020 元及自98年11月17日起至清償日止，按年息5%
    計算之利息部分，業經被上訴人同意給付，即有理由，應予
    准許，爰判決如主文第2 項所示。另訴訟費用部分，因被上
    訴人於原審即同意給付上訴人所請求之資遣費，係上訴人於
    原審撤回訴訟後，再於本院為訴之追加，則訴訟費用亦應由
    上訴人負擔，較為合理，亦併說明。
九、據上論結：本件上訴及擴張之訴（即先位聲明部分）均無理
    由，追加之訴（即備位聲明部分）為有理由，依民事訴訟法
    第449 條第1 項、第79條，判決如主文。
中    華    民    國    100   年    5     月    31    日
                            勞工法庭
                                審判長法官 簡色嬌
                                法      官 陳真真
                                法      官 林紀元
以上正本證明與原本無異。
如對本判決上訴，須於判決送達後20日內向本院提出上訴狀，其
未表明上訴理由者，應於上訴後20日內向本院提出上訴理由書（
均須按他造當事人之人數附繕本）。上訴時應提出委任律師或具
有律師資格之人之委任狀，並依附註條文規定辦理。如委任律師
提起上訴者，應一併繳納上訴審裁判費。
中    華    民    國    100   年    5     月    31    日
                                書  記  官 吳華榮
附註：
民事訴訟法第466 條之1 ：
對於第二審判決上訴，上訴人應委任律師為訴訟代理人，但上訴
人或其法定代理人具有律師資格者，不在此限。
上訴人之配偶、三親等內之血親、二親等內之姻親，或上訴人為
法人、中央或地方機關時，其所屬專任人員具有律師資格並經法
院認適當者，亦得為第三審訴訟代理人。
第1 項但書及第2 項情形，應於提起上訴或委任時釋明之。